【裁判字號】    97,易,28
【裁判日期】    970814
【裁判案由】    竊盜
【裁判全文】
福建金門地方法院刑事判決                97年度易字第28號
公  訴  人  福建金門地方法院檢察署檢察官
被      告  甲○○
選任辯護人  陳崇善律師
被      告  乙○○
上列被告因竊盜案件，經檢察官提起公訴（97年度偵字第139號
），本院判決如下：
    主  文
甲○○、乙○○均無罪。
    理  由
一、公訴意旨意旨略以：被告甲○○與乙○○基於意圖為自己不
    法所有之竊盜犯意聯絡，共同於民國97年2月5日7時許，前
    往陸軍金門防衛指揮部（起訴書誤植為金門防衛司令部，下
    稱金指部）所管理位於金門縣金湖鎮花崗石醫院附近某營區
    （下稱本案營區），徒手竊取該營區內車輛用鐵製車邊軸4
    支、軍用吉普車引擎蓋1個，及其他軍用車輛廢鐵（重約700
    多公斤）等物得手後並載往位於金湖鎮之金吉春資源回收場
    ，以新臺幣6千餘元賣與負責人陳清宇，所得款項則由被告
    兩人朋分，因認被告等均涉犯刑法第320條第1項之竊盜罪嫌
    。
二、按犯罪事實應依證據認定之，無證據不得認定犯罪事實；不
    能證明被告犯罪者，應諭知無罪之判決，刑事訴訟法第154
    條第2項、第301條第1項分別定有明文。又事實之認定，應
    憑證據，如未能發現相當證據，或證據不足以證明，自不能
    以推測或擬制之方法，以為裁判基礎。再認定不利於被告之
    事實，須依積極證據，苟積極證據不足為不利於被告事實之
    認定時，即應為有利於被告之認定，更不必有何有利之證據
    。而認定犯罪事實所憑之證據，雖不以直接證據為限，間接
    證據亦包括在內；然而無論直接或間接證據，其為訴訟上之
    證明，須於通常一般之人均不致有所懷疑，而得確信其為真
    實之程度者，始得據為有罪之認定，倘其證明尚未達到此一
    程度，而有合理之懷疑存在，致無從為有罪之確信時，即應
    為無罪之判決。而刑事訴訟法第161條已於91年2月8日修正
    公布，其第1項規定：檢察官就被告犯罪事實，應負舉證責
    任，並指出證明之方法。因此，檢察官對於起訴之犯罪事實
    ，應負提出證據及說服之實質舉證責任。倘其所提出之證據
    ，不足為被告有罪之積極證明，或其指出證明之方法，無從
    說服法院以形成被告有罪之心證，基於無罪推定之原則，自
    應為被告無罪判決之諭知（最高法院30年上字第816號、40
    年臺上字第86號、76年臺上字第4986號、92年臺上字第128
    號判例意旨參照）。
三、公訴人認被告2人涉有竊盜罪嫌，係以被告甲○○自陳曾與
    被告乙○○前往本案營區拾取如上所述之物品，而依證人陳
    清宇所述，可知被告甲○○確曾前往其經營之資源回收場變
    賣廢鐵，另援引金指部函文，證明本案營區非廢棄營區，其
    內物品仍屬軍方所有等為其論據。訊據被告甲○○固坦承曾
    前往本案營區，取走車邊軸4支、吉普車引擎蓋1個，及其他
    廢鐵約700多公斤後，至金吉春資源回收場加以變賣等情，
    然堅決否認有何竊盜犯行，辯稱：伊當時認為撿取的物品均
    為他人棄置不要的廢鐵，伊並無竊盜之犯意等語；被告甲○
    ○之辯護人則以：本案營區外觀上僅是雜草叢生，被樹木掩
    蓋之碉堡，裡面文具櫃更是東倒西歪，顯見金指部已未再予
    以管理，自屬廢棄營區，況被告甲○○僅係將碉堡附近丟棄
    於草叢中之引擎蓋、車邊軸取走，並非直接自軍用車輛上拆
    卸而下，自難逕論被告甲○○具備竊盜故意等語，為被告甲
    ○○辯護；被告乙○○更以其從未與被告甲○○前往本案營
    區竊取前述物品以為辯解。
四、經查：
（一）查本判決下列所引用之各項證據方法之證據能力，當事人
      及辯護人於本院準備程式及審判期日中均未予爭執，且迄
      至言詞辯論終結前亦未再聲明異議，就供述證據部分，本
      院審酌該等言詞陳述及書面陳述作成時之情況，並無不宜
      作為證據之情事，依刑事訴訟法第159條之5之規定，自均
      得作為證據。其餘非屬供述證據之部分，既無傳聞法則之
      適用問題，當事人及辯護人復未就證據能力有所爭辯，亦
      均得作為證據。
（二）被告甲○○雖曾於警詢與偵訊時對公訴人所指事實全予坦
      承，惟於本院準備程序與審理中已改為辯稱如上，則被告
      甲○○事後翻異之舉究竟有無理由，本院自應予審究。公
      訴人雖以被告等撿拾前述物品地點乃位於金指部所屬軍營
      範圍之內，被告等對此自無不知之理，然經本院協同當事
      人與辯護人前往現場勘驗，並據被告甲○○所指依其當日
      動線進入本案營區內之過程中，自始至終均未見有任何拒
      馬或柵門以為阻隔之物，亦無用以區別本案營區範圍內外
      之圍牆等地上設施，更不存有何等軍方設置之立牌、封條
      或警示標語，告知他人本案營區是否仍經軍方列管或業已
      棄置，使用情形與留存該處相關物品之所有權歸屬狀況又
      係如何，即便本案營區內之碉堡建物，進出之處亦無木門
      、木板或其他封釘防護措施，凡此均有勘驗當日攝得之附
      卷照片可為對照，於勘驗時亦確認除本案營區碉堡之坐落
      部分外，該處附近早已蔓生雜草，藤蔓樹木亦林立四周，
      一旦離開營區碉堡之後，即再無從辨認周遭空間是否確實
      從屬於本案營區，則被告甲○○既稱其係於叢生雜草之中
      發現引擎蓋與車邊軸方將之取走，本案更無別項證據可證
      被告甲○○所言為非，或被告甲○○係直接自完整車體上
      取下前述零件，值此情境，衡諸經驗法則，一般人實無從
      將此等隨意放置且散落蔓草中之車體零件聯想為他人所有
      之物，由是以觀，被告甲○○抗辯其以為引擎蓋、車邊軸
      屬廢棄之無主物品，尚難謂全屬無稽。
（三）本院經辯護人之聲請向金指部函調本案營區之財產管理相
      關資料，該部其後則以97年7月21日陸金防作字第0970005
      218號函回覆表示：花崗石醫院前方閒置營區，現為本部
      金西守備隊列管未駐用營區，因仍有運用規劃，故非廢棄
      營區，營區內與周遭有價物品均列管中，亦未拋棄營區內
      相關物品之所有權；所提各類車材（即公訴人所指被告竊
      得物品），係為早期部隊所遺留之軍品，無相關管理資料
      可為查考。據此，如僅憑此份函文內容以觀，被告甲○○
      撿取之前開物品似仍屬金指部或國軍所有，然有疑義者為
      ，倘真如金指部所述，營區內與周遭有價物品均列管中，
      何以無法提出列管清冊，既未有相關資料可供對照，本案
      又將如何確認被告甲○○所述取走之車輛引擎蓋、車邊軸
      、及廢鐵等屬於金指部或軍方所有，更有甚者，公訴人雖
      指陳前述物品均為軍用器材，惟遍觀全卷，並未有諸如照
      片等證據足資證明此點，金指部遽然斷言被告甲○○取得
      者皆屬早期部隊遺留之物，既未見其依據，自難採信。況
      本案營區空間上既處於開放形式，任何人均得自由出入靠
      近，不存有任何阻礙，自亦難排除私人前往該處任意棄置
      廢鐵之此等可能，本案既無從證明被告甲○○取走之物品
      確屬他人所有，則其所為自與竊盜之要件無涉此點已甚明
      顯。
（四）被告甲○○於警詢與偵查中之自白既已有如上諸多與事實
      不相符合之處，本已難執為對被告不利事實認定之依據。
      況按被告之自白，不得作為有罪判決之唯一證據，仍應調
      查其他必要之證據，以察其是否與事實相符，刑事訴訟法
      第156條第2項定有明文，是縱認被告甲○○確有自白無誤
      ，欲為被告有罪之認定，仍應調查有無其他補強證據之存
      在，公訴人固另佐以證人陳清宇之證詞、其所為之指認紀
      錄，與金吉春資源回收場之收購物品登記簿為本案指述之
      依據，然細究前開證據，除僅得證明被告甲○○確曾多次
      前往該回收場轉賣金屬物品換價等情外，證人陳清宇既從
      未指證被告甲○○先後變賣之物品中，包含有所謂之軍用
      引擎蓋、車邊軸及前述廢鐵，而清查前開收購物品登記簿
      ，亦未能查得被告甲○○所稱之本案交易紀錄，參以被告
      甲○○所稱之拾得物品既未經扣案，更無相關照片可供查
      證，果真認被告自白可採，本案既無其他補強證據以資審
      認，揆諸前開說明，僅憑此等唯一證據亦無由逕認被告甲
      ○○之竊盜犯行。
（五）被告甲○○之供述既非屬自白已見於前，參照上述說明，
      其所為亦無從認定有何竊盜之嫌疑，是以縱被告乙○○真
      曾與被告甲○○齊赴現場，同前推論，自亦不得以竊盜之
      罪名相繩，遑論利用共同被告之共犯自白，為認定被告犯
      罪之證據，不特與利用被告自己之自白作為其犯罪之證明
      同有自白虛偽性之危險，亦不免有嫁禍於被告而為虛偽供
      述之危險，因而92年2月6日修正公布之刑事訴訟法第156
      條第2項規定：「被告或共犯之自白，不得作為有罪判決
      之唯一證據，仍應調查其他必要證據，以察其是否與事實
      相符。」公訴人於本案僅以共同被告甲○○所為證述，以
      為被告乙○○亦有參與之認定，即便輔以證人陳清宇所為
      證言，如前分析，亦無從查證釐清此點，準此，公訴人就
      此所為之舉證自難說服本院形成被告乙○○有罪之心證。
      從而，本案既無證據足認被告2人確有進入本案營區共同
      行竊之行為，依罪疑唯輕之原則，本案自不得對被告2人
      論以竊盜之罪。
（六）綜上所述，公訴人所舉證據尚不足以證明被告2人有竊盜
      之犯行，此外，復查無其他積極證據足證被告等涉有公訴
      人所指之前述行為，自難遽以刑法第320條第1項之竊盜罪
      名將其等相繩，公訴人之舉證義務既屬未盡，徵諸首開說
      明，本案自應依法對被告為無罪之諭知。
據上論斷，應依刑事訴訟法第301條第1項，判決如主文。
本案經檢察官張漢森到庭執行職務。
中    華    民    國    97    年    8     月    14    日
                    刑事庭  法  官  盧軍傑
上正本證明與原本無異。
如不服本判決應於送達後10日內向本院提出上訴書狀（並附繕本
）；如上訴書狀未敘述上訴之理由者，並應於上訴期間屆滿後20
日內向本院補提上訴理由書。
中    華    民    國    97    年    8     月    18    日
                            書記官  徐振玉


司法院資訊處製作；財團法人民間司法改革基金會備份。
